臺灣基隆地方法院刑事判決　
111年度金訴字第118號
公  訴  人  臺灣基隆地方檢察署檢察官
被      告  張漢洲




上列被告因違反洗錢防制法等案件，經檢察官提起公訴（111年
度偵緝字第156號、第157號號），本院判決如下：
    主  文
張漢洲幫助犯洗錢防制法第十四條第一項之洗錢罪，處有期徒刑
貳月，併科罰金新臺幣參萬元，罰金如易服勞役，以新臺幣壹仟
元折算壹日。
    事  實
一、張漢洲可預見金融機構帳戶係個人理財之重要工具，為個人
    財產、信用之重要表徵，如交予他人使用，有供作財產犯罪
    用途之可能，而犯罪者取得他人金融卡(含密碼)之目的，在
    於取得贓款及掩飾犯行不易遭人追查，對於提供帳戶雖無引
    發他人萌生犯罪之確信，但仍以縱若前開取得帳戶之人利用
    其帳戶持以詐欺取財，或掩飾、隱匿特定犯罪所得而洗錢，
    亦不違背其本意之幫助犯意，於民國110年7月13日16時44分
    許前某時，將其所申辦之郵局帳戶（帳號000-000000000000
    00，下稱郵局帳戶）之金融卡（連同密碼）交付予真實姓名
    、年籍不詳之人。該不詳之人所屬犯罪集團，意圖為自己不
    法之所有，基於詐欺取財之犯意，分別於附表所示之時間、
    詐騙方式，致附表所示之顏欣平、簡維廷陷於錯誤，依指示
    匯款至上開郵局帳戶內，旋即遭提領，製造金流斷點，以掩
    飾、隱匿上開詐欺犯罪所得之去向。嗣顏欣平、簡維廷發現
    受騙後報警處理，經警循線查獲上情。
二、案經顏欣平訴由臺東縣警察局關山分局轉送基隆市警察局第
    二分局移送、簡維廷訴由臺東縣警察局臺東分局轉送花蓮縣
    警察局新城分局移送臺灣基隆地方檢察署檢察官偵查起訴。
    理  由
壹、程序事項（證據能力部分）
    按被告以外之人於審判外之陳述，雖不符合刑事訴訟法第15
    9條之1至第159條之4之規定，但經當事人於審判程序同意作
    為證據，法院審酌該言詞陳述或書面陳述作成時之情況，認
    為適當者，亦得為證據，當事人、代理人或辯護人於法院調
    查證據時，知有第159條第1項不得為證據之情形，而未於言
    詞辯論終結前聲明異議者，視為有前項之同意，刑事訴訟法
    第159條第1項及第159條之5分別定有明文。本案當事人就下
    述供述證據方法之證據能力，均未於言詞辯論終結前聲明異
    議，而經本院審酌各該證據方法之作成時，並無其他不法之
    情狀，均適宜為本案之證據，依刑事訴訟法第159條之5之規
    定，有證據能力。至於其餘認定本案犯罪事實之非供述證據
    ，查無違反法定程序取得之情，依刑事訴訟法第158條之4規
    定反面解釋，亦具證據能力。   
貳、實體事項
一、認定犯罪事實所憑之證據及理由
    訊據被告張漢洲固坦承上開郵局帳戶為其所申辦之事實，惟
    矢口否認有何幫助詐欺取財、幫助洗錢之犯行，辯稱：郵局
    提款卡遺失不見，沒有將提款卡交給他人使用云云，經查：
  ㈠上開郵局帳戶為被告本人申辦使用等情，業據被告供承屬實
    ，並有被告郵局帳戶之客戶基本資料附卷可稽（證據出處詳
    見附表所示），首堪認定。又被害人顏欣平、簡維廷遭詐騙
    集團以附表所示之時間、方式詐騙後，分別將款項匯至被告
    上開郵局帳戶，旋即遭人持金融卡將帳戶內的款項提領一空
    等事實，亦據證人即告訴人顏欣平、簡維廷於警詢證述甚詳
    ，並有顏欣平、簡維廷將款項匯入被告上開郵局帳戶之憑證
    在卷可佐（證據出處詳見附表所示），此部分事實亦堪認定
    ，足認確有詐騙者從事詐欺犯行，且被告郵局帳戶遭持以利
    用為遂行詐騙、洗錢犯行之工具，而為該詐欺、洗錢犯行提
    供助力無訛。
  ㈡被告雖執前詞以為置辯，然查：
　⒈被告之郵局帳戶於110年7月13日16時44分許存入新臺幣（下
    同）1,000元，同日提領1,000元後餘額為5元，其後，該帳
    戶自110年7月18日起，頻繁有不明入款，旋遭提領等情，有
    被告郵局帳戶之客戶歷史交易清單存卷可查（見110偵7588
    卷第25頁），質之被告供稱沒有錢可存入帳戶，郵局帳戶內
    自110年7月13日後之交易均非其所為等語（見本院卷第37頁
    ），本件既無證據足證被告即係實際實行詐欺並將款項提出
    花用之人，可認上開帳戶係於110年7月13日上開帳戶內有不
    明入款前之某時，脫離被告之使用範圍。
　⒉被告固於本院辯稱：110年7月2日將郵局的提款卡放在皮夾帶
    出門，當天要買東西，找不到皮夾，才發現皮夾遺失，皮夾
    內除了郵局提款卡外，還有2千元等語（本院卷第41至42頁
    ），然被告發現上開財物遺失，未報警處理，亦未辦理掛失
    等情，為被告自承在卷（見本院卷第42頁、第71頁），是被
    告所為顯與常情不符，所辯失竊之說，尚難遽信；又被告於
    檢察官偵訊時供稱因為怕忘記密碼，提款卡後面有寫密碼，
    密碼設定成出生年月日，後面還有多加一個號碼等語（見11
    1偵緝156卷第40頁）。衡以，金融提款卡事關個人財產權益
    保障，其專有性甚高，且提款卡密碼乃存款人利用該提款卡
    提款之唯一途徑，一般人理應會將提款卡密碼默記在心，縱
    因擔心忘記帳戶密碼，而將密碼特別書寫下來，然皆會將密
    碼與提款卡分開放置並保管，以防止提款卡不慎遺失或遭竊
    時遭人冒用之風險，此為具一般智識程度之人均應知悉之事
    ，而被告自述為高職畢業之智識程度，有工作經驗（見本院
    卷第72頁），無明顯智識程度匱乏之虞，具有一定社會經歷
    ，然被告竟將提款卡之密碼記載在提款卡後面，使他人有機
    會藉此知悉提款卡之密碼，被告此等舉動顯與常情大相悖離
    ，是被告所辯之詞，無非卸責之詞，不足採信。衡諸財產犯
    罪之主要目的在於取得財物，是犯罪集團於對不特定民眾詐
    欺取財時，雖因為逃避追緝而使用人頭帳戶，然其為確保能
    夠順利提領詐欺所得之贓款，自當使用經帳戶持有人同意提
    供之人頭帳戶，斷無冒著詐欺所得之贓款因帳戶持有人掛失
    存摺或提款卡而無法提領、付出勞費卻無法實現犯罪利益，
    甚至為警鎖定追查等風險，而使用他人非基於己意脫離持有
    （如遺失、被竊等）帳戶之必要。從而，被告上開郵局帳戶
    既遭犯罪集團作為受領贓款之人頭帳戶，被告所辯遺失情節
    又無證據可憑，且客觀上不符情理，而難以採信，可認上開
    帳戶之提款卡（連同密碼）之所以脫離被告使用範圍，原因
    並非遺失，而係被告出於己意交付他人使用。
　⒊關於刑事訴訟之舉證責任，被告否認犯罪時，就其辯解雖不
    負任何證明責任，但倘檢察官指出證明方法，已說服法院無
    合理懷疑而達於確信之程度，致被告將受不利益之判斷時，
    被告提出訴訟上之積極抗辯，但卻未能證明該有利事實可能
    存在，而無法動搖法院因檢察官之舉證對被告所形成之不利
    心證，對於既已存在的積極罪證而言，都是不足以用來形成
    「合理」懷疑的幽靈抗辯，當不得徒以此無從證明其可能存
    在之抗辯事實而排除超越一切合理可疑之積極證據。衡以，
    詐騙者為避免檢警機關自帳戶來源回溯追查出其真正身分，
    常以他人金融機構帳戶供作詐得款項出入之帳戶，且為確保
    能順利以之充為收受贓款之工具，詐騙者與所使用之人頭帳
    戶之持有人必有連結，或以收購、租借而來，或以巧立辦理
    貸款或應徵工作等名目使他人提供帳戶，不論人頭帳戶之來
    源為何，均是經由持有帳戶之本人同意使用，詐騙者方利用
    該帳戶收受贓款。依被告與告訴人所述，彼此間並無任何直
    接或間接之交易往來關係，無積極證據可認被告與對告訴人
    施用詐術之詐騙者為同一人，參諸上開說明，該詐騙者使用
    被告所申辦之郵局帳戶應係經被告同意，詐騙者始指示告訴
    人將款項匯至被告郵局帳戶內甚明。
　⒋再者，金融機構帳戶為個人理財之工具，為便利大眾使用此
    一理財工具，以活絡資金供需，金融機構對於申請開立帳戶
    並未設有任何特殊限制，一般民眾皆能自由申請開戶，並得
    同時在不同金融機構申請開立多數帳戶使用，且目前金融機
    構之開戶手續均相當迅速簡便，此乃眾所周知之事實。又依
    一般人之社會生活經驗，個人經由合法管道取得之收入，若
    欲利用金融機構帳戶存放或提領，本可以自己名義向金融機
    構申請開戶，若非為隱匿自己身分或使人誤信交易對象，殊
    無大費周章以價購或商借等方式取得，進而使用他人名義金
    融機構帳戶之必要。況近年來各類詐欺案件層出不窮，詐欺
    集團為逃避追緝，往往利用人頭帳戶作為受領及提取贓款之
    帳戶，此不僅廣為平面及電子媒體所披載，亦經政府機關一
    再宣導提醒民眾防範。尤以現今各地金融機構所設置之自動
    櫃員機，莫不設有轉帳匯款操作之警示畫面，或張貼明顯之
    警示標語，促請使用者注意勿輕易受騙而將款項轉入他人帳
    戶。衡諸目前社會資訊藉由電視、廣播、報章雜誌甚至電腦
    網路等管道流通之普及程度，以及一般人在金融機構開立帳
    戶、使用自動櫃員機從事提款或轉帳交易之頻繁，苟見有人
    寧可向不特定人收購或蒐集他人金融機構帳戶使用，亦不思
    、不願以自己名義向金融機構申請開戶，其居心為何，實昭
    然若揭，帳戶持有人焉能安心將其帳戶之存摺、印鑑章、提
    款卡及密碼提供予此類蒐購帳戶之人，而對該人取得帳戶之
    目的在於實施財產犯罪乙節絲毫未加懷疑？查被告於行為時
    為年滿43歲之成年人，為具有一般智識程度及社會經驗之人
    ，業如前述，其對前述社會情況絕非全無所悉，是以，被告
    提供郵局帳戶給他人，主觀上已預見此舉可能因此使該帳戶
    供詐騙者作為不法收取款項之用，並供作將犯罪所得款項匯
    入、轉出，而藉此掩飾犯罪所得之真正去向，卻仍不違反其
    本意而執意為之，而具有幫助他人犯詐欺取財罪、洗錢罪之
    不確定故意，至堪認定。
  ㈢綜上，被告前揭所辯屬推諉卸責之詞，委不足取。本案事證
    明確，被告犯行足堪認定，應依法論科。
二、論罪科刑
　㈠按刑法上之幫助犯，係對於犯罪與正犯有共同之認識，而以
    幫助之意思，對於正犯資以助力，而未參與實施犯罪之行為
    者而言（最高法院88年度台上字第1270號判決意旨參照）。
    是以，如未參與實施犯罪構成要件之行為，且係出於幫助之
    意思提供助力，即屬幫助犯，而非共同正犯。被告提供金融
    機構帳戶之金融卡（連同密碼）予他人使用，係使詐欺集團
    向被害人詐騙財物後，得以使用該帳戶為匯款工具，進而取
    得款項以隱匿、掩飾犯罪所得，尚非實施詐欺取財、洗錢之
    構成要件行為，此外，查無證據證明被告有參與詐欺取財、
    洗錢犯行之構成要件行為，堪認被告所為，係參與詐欺取財
    、洗錢之構成要件以外之行為，僅對遂行詐欺取財、洗錢犯
    行資以助力，均為幫助犯。是核被告所為，係犯刑法第30條
    第1項前段、第339條第1項之幫助詐欺取財罪及刑法第30條
    第1項前段、洗錢防制法第14條第1項之幫助洗錢罪。
　㈡被告一幫助行為，其幫助詐欺集團成員詐騙被害人顏欣平、
    簡維廷2人，侵害數被害人之財產法益，同時觸犯幫助詐欺
    取財罪與幫助洗錢罪，均為想像競合犯，應依刑法第55條規
    定從一重以幫助洗錢罪處斷。
　㈢被告係對正犯資以助力而實施犯罪構成要件以外之行為，為
    幫助犯，應依刑法第30條第2項規定，按正犯之刑減輕之。
    至於被告始終否認有洗錢犯意，不合自白之規定，無洗錢防
    制法第16條第2項減刑規定之適用，併此敘明。
　㈣爰以行為人之責任為基礎，審酌被告對使用他人帳戶用以詐
    欺、洗錢之猖獗情形有所認識，仍提供其本人之金融帳戶金
    融卡（連同密碼），供他人持為向被害人詐欺取財、洗錢，
    幫助製造金流斷點，增加被害人追償、救濟困難，並使執法
    人員難以追查詐欺集團成員之真實身分，助長詐欺犯罪之風
    氣，危害社會治安與金融秩序，行為殊不足取，又被告否認
    犯行之犯後態度難謂良好，兼衡被告自述高職畢業之智識程
    度、從事搬家公司工作、未婚之家庭狀況（見本院卷第72頁
    ），暨其之動機、目的、手段、提供之帳戶數量及幫助詐欺
    集團詐得金額等一切情狀，量處如主文所示之刑，並諭知罰
    金易服勞役之折算標準，以資懲儆。
　㈤「任何人都不得保有犯罪所得」為普世基本法律原則，犯罪
    所得之沒收、追徵，在於剝奪犯罪行為人之實際犯罪所得（
    原物或其替代價值利益），使其不能坐享犯罪之成果，以杜
    絕犯罪誘因，可謂對抗、防止財產犯罪之重要刑事措施，性
    質上屬類似不當得利之衡平措施，著重所受利得之剝奪。然
    而，苟無犯罪所得，或無法證明有犯罪所得，自不生利得剝
    奪之問題。是以，在幫助犯之情形，苟幫助犯並未因其幫助
    行為而獲得任何犯罪所得（如未自正犯處取得任何利益）或
    無法證明其有犯罪所得，自不生利得剝奪之問題，亦不需就
    正犯所獲得之犯罪所得而負沒收、追徵之責。本案被告固將
    本人之金融帳戶提供予詐欺集團成員，藉以遂行事實欄所載
    詐欺取財、洗錢之犯行，惟依現存證據資料，尚無積極證據
    證明被告已實際獲取犯罪所得而受有不法利益，是依前開說
    明，尚無宣告沒收其犯罪所得之適用。
據上論斷，應依刑事訴訟法第299條第1項前段，洗錢防制法第14
條第1項，刑法第11條前段、第30條第1項前段、第2項、第339條
第1項、第55條、第42條第3項前段，刑法施行法第1條之1第1項
，判決如主文。
本案經檢察官陳怡龍、陳筱蓉提起公訴，檢察官陳宜愔到庭執行
職務。
中　　華　　民　　國　　111 　年　　5 　　月　　20　　日
                  刑事第五庭  審判長法  官    吳佳齡
                                    法  官    陳怡安
                                    法  官    鄭虹眞
以上正本證明與原本無異。
如不服本判決應於收受送達後20日內向本院提出上訴書狀，並應
敘述具體理由；其未敘述上訴理由者，應於上訴期間屆滿後20日
內向本院補提理由書（均須按他造當事人之人數附繕本）「切勿
逕送上級法院」。
中　　華　　民　　國　　111 　年　　5 　　月　　20　　日
                                    書記官    洪幸如
附表：
編號 被害人 詐騙時間、方式、金額 證據（卷證出處）  一 顏欣平 (提告) 詐欺集團成員於110年7月18日19時22分許，致電顏欣平，佯裝為國軍英雄館客服人員、假冒合作金庫行員，誆稱：因操作錯誤設定為升等會員，須依指示操作始能取消會員費用之扣款云云，致顏欣平陷於錯誤，依該詐欺集團成員指示，陸續於110年7月18日19時46分、19時50分、19時53分、19時56分、20時21分許，匯款4萬9,985元、3萬1,123元、4萬9,985元、1萬9,123元、1萬15元，共計16萬231元至張漢洲之郵局帳戶內，旋即遭提領。  【起訴書犯罪事實欄一、附表編號⑴】 被告之供述：偵訊筆錄（111偵緝156卷第39至40頁）、準備程序筆錄（本院卷第36至37頁、第41至42頁）、審理筆錄（本院卷第71頁） 證人即告訴人顏欣平之證述：警詢筆錄（110偵7588卷第9至11頁） 被告郵局帳戶基本資料及客戶歷史交易清單（110偵7588卷第23至25頁） 內政部警政署反詐騙諮詢專線紀錄表、受理詐騙帳戶通報警示簡便格式表、165專線協請金融機構暫行圈存疑似詐欺款項通報單、金融機構聯防機制通報單、受理各類案件紀錄表（110偵7588卷第27至28頁、第31至35頁、第41頁） 告訴人顏欣平提供之手機匯款交易明細截圖（110偵7588卷第37至40頁）  二 簡維廷 (提告) 詐欺集團成員於110年7月18日21時37分許，致電簡維廷，佯裝為臺中國軍英雄館客服人員，誆稱：因電腦錯誤設定為升等會員，須依指示操作始能解除設定云云，致簡維廷陷於錯誤，依該詐欺集團成員指示，於110年7月19日0時54分、01時22分、01時24分、01時37分許，匯款2萬9,989元、4萬9,989元、4萬9,989元、9,090元，共計13萬9,057元至張漢洲之郵局帳戶內，旋即遭提領。  【起訴書犯罪事實欄一、附表編號⑵】 被告之供述： 　【同編號一】 證人即告訴人簡維廷之證述：警詢筆錄（111偵6439卷第19至20頁） 告訴人簡維廷提供之新光銀行、臺灣企銀及永豐銀行交易明細、手機對話及通話紀錄截圖（111偵6439卷第24至25頁、第30頁、第33至39頁） 內政部警政署反詐騙諮詢專線紀錄表、受理詐騙帳戶通報警示簡便格式表、金融機構聯防機制通報單（111偵6439卷第43至47頁） 被告郵局帳戶基本資料及客戶歷史交易清單（110偵7588卷第23頁、111偵6439卷第51頁） 

附錄本案所犯法條：
《洗錢防制法第14條》
有第二條各款所列洗錢行為者，處7年以下有期徒刑，併科新臺
幣5百萬元以下罰金。
前項之未遂犯罰之。
前二項情形，不得科以超過其特定犯罪所定最重本刑之刑。
《中華民國刑法第339條》
（普通詐欺罪）
意圖為自己或第三人不法之所有，以詐術使人將本人或第三人之
物交付者，處5年以下有期徒刑、拘役或科或併科50萬元以下罰
金。
以前項方法得財產上不法之利益或使第三人得之者，亦同。
前二項之未遂犯罰之。